【裁判字號】    88,易,1168
【裁判日期】    890322
【裁判案由】    違反著作權法
【裁判全文】
臺灣新竹地方法院刑事判決                        八十八年度易字第一一六八號
    公  訴  人  臺灣新竹地方法院檢察署檢察官
    被      告  甲○○
    選任辯護人  彭火炎
                陳勇松
右列被告因違反著作權法案件，經檢察官聲請以簡易判決處刑（八十八年度偵字第六
一五六號），嗣經本院改依通常程序審理，本院判決如左︰
    主  文
甲○○無罪。
    理  由
一、公訴意旨略以：被告甲○○係設於新竹市○○街三八號「樂築ＴＶ－ＰＵＢ」之
    負責人，乃明知向音圓股份有限公司（以下簡稱音圓公司）購買，而置於「樂築
    ＴＶ－ＰＵＢ」內供客人點唱用之「音圓」電腦伴唱機內所含之「野花」、「野
    草亦是花」二首詞曲，未經著作權財產權人即告訴人弘音企業有限公司（以下簡
    稱弘音公司）之授權，不得作為營業供顧客點唱之用，竟在「樂築ＴＶ－ＰＵＢ
    」之公眾得出入之場所，將前開電腦伴唱機供不特定客人點播，而以公開演唱方
    法侵害上開二首歌曲著作財產權人即告訴人弘音公司之音樂著作權，嗣於民國八
    十八年七月二日為警當場查獲，並扣得上開電腦伴唱機一台（由被告保管）、點
    歌本一本，因認被告涉有違反著作權法第九十二條之罪嫌等語。
二、按犯罪事實應依證據認定之，無證據不得推定其犯罪事實，刑事訴訟法第一百五
    十四條定有明文。又被告否認犯罪事實所持之辯解，縱屬不能成立，仍非有積極
    證據足以證明其犯罪行為，不能遽為有罪之認定。且認定不利於被告之事實，須
    依積極證據，苟積極證據不足為不利於被告事實之認定時，即應為有利於被告之
    認定，更不必有何有利之證據。最高法院三十年上字第一八三一號、三十年上字
    第八一六號亦著有判例。公訴人認被告涉有違反著作權法第九十二條之罪嫌，無
    非係以後述之論述為其主要論據：（一）被告坦承提供「音圓」電腦伴唱機供不
    特定客人點唱。（二）告訴人弘音公司之代理人丙○○指訴綦詳，復有內政部著
    作權登記謄本二紙附卷可稽。（三）另有電腦點唱機一台、點歌本一本扣案足資
    佐證。
三、訊據被告甲○○固不否認有提供「音圓」電腦伴唱機供不特定客人點播之情事，
    惟堅決否認有違反著作權法犯行，並辯稱伊係自八十六年九月間起接手經營「樂
    築ＴＶ－ＰＵＢ」，但伊未曾播放過上開二首音樂詞曲，亦未曾聽過客人點唱過
    上開二首音樂詞曲，且後來音圓公司亦有提供福和唱片事業有限公司（以下簡稱
    福和公司）授權音圓公司就上開二首音樂詞曲公開演出之授權合約書等語。
    經查：
（一）「野花」、「野草亦是花」二首詞曲「音樂著作」，確係原著作財產權人張燕
      清於八十五年十一月一日將著作財產權讓與予告訴人弘音公司之事實，有內政
      部著作權登記簿謄本二紙附卷可稽。據此，「音圓」電腦伴唱機內收錄之「野
      花」、「野草亦是花」二首詞曲「音樂著作」之著作財產權人，確為告訴人弘
      音公司，應屬無疑。
（二）第查，被告雖辯稱稱音圓公司曾提供福和公司授權音圓公司就上開二首音樂詞
      曲公開演出之授權合約書，並提出福和公司股東丁○○於八十八年六月十五日
      出具之說明函、福和公司股東丁○○與音圓公司於八十五年三月十五日簽訂之
      授權合約書暨授權詞曲表各一紙在卷。然揆諸前開授權合約書，立合約書人乃
      「音圓公司代表人莊嘉賓」與「福和公司代表人丁○○」，惟音圓公司乃先於
      八十五年三月十二日設立，歷任代表人為俞敬賢、莊鴻賓，迄至八十七年六月
      二十三日申請解散；旋又於八十七年七月二十日再次申請設立音圓公司，而由
      莊嘉賓為代表人，此有音圓公司設立、變更登記事項卡等附卷足參，顯然前開
      授權合約書上立約人為音圓公司代表人莊嘉賓，即與前開音圓公司設立、變更
      登記事項資料不符。據此，被告提出之說明函、授權合約書是否真實，即不無
      可疑。況依被告提出之說明函及授權合約書內容所載，亦不足以證明福和公司
      曾獲上開二首詞曲音樂著作原著作財產權人張燕清授以公開演出權。從而，縱
      然被告提出之說明函及授權合約書為真實，亦不足採為對被告有利之認定。
（三）惟查，被告就上開二首音樂詞曲縱未經「公開演出」之授權，然被告自偵查中
      以迄本院審理時雖不否認有提供「音圓」電腦伴唱機供不特定客人點唱，為未
      曾自白曾有客人點播、演唱過上開五二首音樂詞曲，並辯稱伊未曾播放過上開
      二首音樂詞曲，亦未曾聽過客人點唱過上開二首音樂詞曲等情。按著作權法第
      九十一條、第九十二條關於侵害他人著作財產權之刑事處罰規定，乃為實害犯
      ，必有實際之侵害行為，而侵害他人之著作財產權，始構成該罪，此觀著作權
      法第九十一條第一項規定：「擅自以重製之方法侵害他人之著作財產權．．．
      」、同法第九十一條第二項規定：「意圖銷售或出租而擅自以重製之方法侵害
      他人之著作財產權．．．」及同法第九十二條規定：「擅自以公開口述、公開
      播送、公開上映、公開演出．．．或出租之方法侵害他人之著作財產權．．．
      」即明。而本件被告雖現場提供演唱器材（例如麥克風、喇叭．．．等）供不
      特定客人「公開演出」該「音圓」電腦伴唱機內所收錄之音樂詞曲，然該「音
      圓」電腦伴唱機內所收錄之詞曲數量龐大，實難據此即推定確曾有不特定客人
      點播，而利用被告現場提供之演唱器材（例如麥克風、喇叭．．．等）「公開
      演出」上開二首詞曲「音樂著作」之情事。況依首揭刑事訴訟法第一百五十四
      條之規定，犯罪事實應依證據認定之，無證據自不得以推定之方式認定犯罪事
      實。且被告否認犯罪事實所持之辯解，縱屬不能成立，仍非有積極證據足以證
      明其犯罪行為，亦不能遽為有罪之認定。據此，自不能僅以被告提供該「音圓
      」電腦伴唱機供不特定客人點播，並現場提供演唱器材（例如麥克風、喇叭．
      ．．等）供不特定客人「公開演出」該「音圓」電腦伴唱機內所收錄之詞曲，
      即遽以擬制、推定之方式認定必有不特定之客人點播，而以被告現場提供之演
      唱器材（例如麥克風、喇叭．．．等）「公開演出」上開「野花」、「野草亦
      是花」二首詞曲「音樂著作」之事實，否則告訴人弘音公司豈非只需查知被告
      或任何業者所使用之電腦伴唱機內有上開二首詞曲「音樂著作」時，即可以擬
      制、推定之方式直接認定有不特定之客人曾點播，而現場以演唱器材（例如麥
      克風、喇叭．．．等）「公開演出」上開二首詞曲「音樂著作」之事實；再據
      此推論，是否任何詞曲音樂著作財產權人，只需知悉任何業者所使用之電腦伴
      唱機內有著作財產權人享有著作財產權之任何詞曲「音樂著作」時，亦均可以
      擬制、推定之方式直接認定有不特定之客人曾點播，而現場以演唱器材（例如
      麥克風、喇叭．．．等）「公開演出」任何詞曲「音樂著作」之事實，此顯與
      首揭規定與判例之意旨不合。況一般業者所經營之場所均係公眾得出入之場所
      ，告訴人弘音公司倘欲蒐證業者提供電腦伴唱機供不特定客人點播，而現場以
      演唱器材（例如麥克風、喇叭．．．等）「公開演出」上開「野花」、「野草
      亦是花」二首詞曲「音樂著作」之事實，當非難事，自不能因告訴人弘音公司
      舉證之不備或怠惰，即反課以被告之舉證責任。況被告並無自證無罪之義務，
      縱告訴人弘音公司確有蒐證困難之情事，然亦僅屬舉證之問題，尚不得因蒐證
      、舉證之困難，即反課以被告自證無罪之義務。且被告雖提供電腦伴唱機供不
      特定客人點播，並現場提供演唱器材（例如麥克風、喇叭．．．等），惟倘無
      不特定之客人曾點播，並現場以被告提供之演唱器材（例如麥克風、喇叭．．
      ．等）「公開演出」上開二首詞曲「音樂著作」，被告自無從就此不存在之事
      實加以舉證，故此乃犯罪事實必有積極證據足以證明其犯罪行為，否則即不能
      遽為有罪推定之精神所在。是告訴人弘音公司自不得以蒐證不易，而僅以業者
      使用之「音圓」電腦伴唱機內有上開二首詞曲「音樂著作」，即逕以此「擬制
      」、「推定」之方式認定確有不特定客人點播，並以被告提供之演唱器材（例
      如麥克風、喇叭．．．等）「公開演出」上開二首詞曲「音樂著作」之事實。
（四）又查，告訴人弘音公司雖認：一般業者係依授權將音樂（詞曲）重製於電腦伴
      唱機（ＭＩＤＩ），再配合背景及聲音顯現於電視螢幕上供伴唱之用，對原音
      樂詞曲著作之著作財產權並不生影響等情。然縱令於此情形，若由業者為消費
      者點播（例如以點歌單之方式交業者為點播服務者），業者所為乃擅自以公開
      演出之方法侵害他人之著作財產權；而若由不知情之消費者「自行」點播者，
      業者即係利用不知情之消費者第三人為犯罪行為，業者即應成為利用不知情之
      第三人犯罪之「間接正犯」。然無論如何，揆諸前開判例意旨，終不得僅以業
      者提供電腦伴唱機內收錄有著作財產權人享有著作財產權之任何詞曲「音樂著
      作」，即均可以擬制、推定之方式直接認定有不特定之客人曾點播，而現場以
      演唱器材（例如麥克風、喇叭．．．等）「公開演出」任何詞曲「音樂著作」
      之事實。至若係告訴人之市場場調查員依告訴人之指示授權，而以業者提供之
      電腦點唱機點播、現場演出之方式「公開演出」告訴人之詞曲「音樂著作」，
      縱業者本有有利用不知情之顧客以「公開演出」之方法侵害告訴人著作財產權
      之不確定故意，而誤認告訴人之市場場調查員係受其利用之不知情顧客，仍因
      告訴人市場場調查員之「公開演出」究屬告訴人「授權」之「查證」行為，而
      與「擅自」公開演出之要件不相符合。經查，告訴人弘音公司雖曾於八十八年
      四月二十三日指派該公司市場調查員乙○○至被告經營之「樂築ＴＶ－ＰＵＢ
      」點播、演唱「音圓」電腦伴唱機內之上開二首音樂詞曲，此業據告訴人代理
      人丙○○指述無訛，並有蒐證報告書暨統一發票各一紙在卷可稽，復有電腦點
      唱機一台、點歌本一本及查獲時現場拍攝之照片四禎扣案及附卷可證。然告訴
      人弘音公司之代理人丙○○同時陳稱：告訴人弘音公司之市場調查員至現場查
      證時，告訴人弘音公司均要求市場調查員需點播及以現場演出之方式「公開演
      出」電腦伴唱機內之上開二首音樂詞曲等情明確。據此，告訴人弘音公司之市
      場調查員乙○○至被告經營之「樂築ＴＶ－ＰＵＢ」點播、現場演唱「音圓」
      電腦伴唱機內之上開二首音樂詞曲，既係經告訴人弘音公司授權之「查證」行
      為，自無「擅自」以「公開演出」方法侵害告訴人弘音公司之詞曲「音樂著作
      」之著作財產權可言，尚難認被告應就告訴人弘音公司之市場調查員乙○○點
      播、現場演唱之行為成立「間接正犯」。又揆諸首揭說明，被告否認犯罪事實
      所持之辯解，縱屬不能成立，仍非有積極證據足以證明其犯罪行為，亦不能遽
      為有罪之認定。且認定不利於被告之事實，須依積極證據，苟積極證據不足為
      不利於被告事實之認定時，即應為有利於被告之認定，更不必有何有利之證據
      。據此，告訴人弘音公司之市場調查員乙○○既非「不知情之第三人」，而係
      經告訴人弘音公司授權查證「公開演出」，且無其他積極證據足以認定被告確
      曾有利用其他不知情之顧客（按即告訴人弘音公司市場調查員乙○○以外之其
      它不特定之不知情消費者）點播、現場演出上開二首詞曲「音樂著作」之情事
      ，自應為有利於被告之認定。
四、綜上，被告雖有提供「音圓」電腦伴唱機內之詞曲供不特定之客人點播，且提供
    演唱器材供不特定之客人「公開演出」該電腦音樂伴唱機內之詞曲「音樂著作」
    之情事。然告訴人弘音公司之市場調查員乙○○至被告經營之「樂築ＴＶ－ＰＵ
    Ｂ」點播、現場演唱「音圓」電腦伴唱機內之上開二首詞曲，既係經告訴人弘音
    公司授權之「查證」行為，自無「擅自」以「公開演出」方法侵害告訴人美華公
    司之詞曲「音樂著作」之著作財產權可言。況告訴人弘音公司之市場調查員乙○○亦非「不知情之第三人」，而係經告訴人弘音公司授權查證「公開演出」，自
    難認被告應就告訴人弘音公司之市場調查員乙○○點播、現場演唱之行為成立「
    間接正犯」。再者，被告雖提供「音圓」電腦伴唱機內供不特定之客人點播，並
    提供演唱器材供不特定之客人「公開演出」該電腦音樂伴唱機內之詞曲「音樂著
    作」，然被告既否認曾有客人點播、現場演唱上開二首詞曲「音樂著作」之情事
    ，又無積極證據足以證明確有其他不特定之不知情消費者（即告訴人弘音公司市
    場調查員乙○○以外之其它不特定之不知情消費者）曾點播、現場演唱上開二首
    詞曲「音樂著作」，自不得以「擬制」、「推定」之方式認定被告確曾有利用不
    特定之不知情消費者點播、現場演唱過上開二首詞曲「音樂著作」之事實。據此
    ，不論被告之辯解是否可採，然本件既無積極證據足為不利於被告事實之認定，
    即應為有利於被告之認定，更不必有何有利之證據。揆諸前開說明，本件既不足
    以認定被告曾以「公開演出」方法或其他方法侵害告訴人弘音公司之上開二首詞
    曲「音樂著作」之著作財產權，復查無其他證據足資認被告有何違反著作權法之
    情事，應認為被告之犯罪尚不能證明，爰依法為其無罪判決之諭知。
據上論斷，應依刑事訴訟法第四百五十二條、第三百零一條第一項，判決如主文。
本案經檢察官黃仁宏到庭執行職務。
中    華    民    國      八十九      年      三    月      二十二      日
                                臺灣新竹地方法院刑事第二庭
                                      法  官  汪  銘  欽
右正本證明與原本無異。
如不服本判決，應於判決送達後十日內向本院提出上訴狀（應附繕本），上訴於臺灣
高等法院。
                                      書記官  鄭  敏  郎
中    華    民    國      八十九      年      三    月      二十二      日


司法院資訊處製作；財團法人民間司法改革基金會備份。
